【裁判字號】    99,上訴,1309
【裁判日期】    991014
【裁判案由】    強盜等
【裁判全文】
臺灣高等法院臺中分院刑事判決        99年度上訴字第1309號
上  訴  人
即  被  告  丙○○
指定辯護人  本院公設辯護人  劉秋蘭
上列上訴人因強盜案件，不服臺灣彰化地方法院99年度訴字第13
1號中華民國99年5月27日日期第一審判決（起訴案號：臺灣彰化
地方法院檢察署98年度偵字第10173號、99年度偵字第663號），
提起上訴，本院判決如下：
    主  文
原判決撤銷。
丙○○犯結夥三人以上、攜帶兇器強盜罪，累犯，處有期徒刑捌
年貳月。
    事  實
一、丙○○前於民國（下同）九十一年間因竊盜案件，經臺灣臺
    南地方法院判處有期徒刑三月，九十一年九月十六日確定，
    並與其八十三年間涉犯殺人未遂案件之殘刑三年十月二十七
    日接續執行，九十五年十二月二十五日縮短刑期執行完畢；
    又於九十六年間再因違反毒品危害防制條例案件，經上開法
    院分別判處有期徒刑十月、五月、四月、三月，合併定應執
    行為有期徒刑一年八月，九十八年十月二十五日縮刑期滿甫
    執行完畢，詎仍不知悔改，復與甲○○、張志明等三人共同
    基於為自己不法所有之犯意聯絡，共謀剝奪計程車司機行動
    自由、強取計程車及財物，而戊○○明知丙○○等三人有上
    開犯意聯絡，竟基於幫助之犯意，提供丙○○、甲○○與張
    志明等三人助力，於九十八年十一月四日二十時十分許，駕
    駛其所有車牌號碼7H-3859號之自用小客車，搭載丙○○、
    甲○○、張志明等三人，及提供其所有之棉質手套（未扣案
    ）及黑色膠帶（已扣案）予丙○○等三人，並將車輛駛至彰
    化縣彰化市○○路一九七號「大象茶舖」，待丙○○、甲○○、張志明下車後，戊○○隨即駕駛上開自用小客車離開。
    張志明即於同日二十時二十分許，向大象茶舖員工佯稱需要
    搭乘計程車，乃由茶舖員工代為撥打電話連絡計程車司機，
    於同日二十時三十分許，乙○○駕駛車牌號碼2R-1175號自
    用小客車（俗稱白牌計程車）至上址，丙○○、甲○○與張
    志明等三人上車後指示乙○○開往彰化縣鹿港鎮，於途經彰
    化縣鹿港鎮溝墘里溝漧巷土地公廟東往西二十公尺處，丙○○、甲○○、張志明等三人佯稱要下車小便，三人下車小便
    後，即由甲○○持預藏之金屬材質、質地堅硬，客觀上足供
    兇器使用之黑色手槍（無從知悉有無殺傷力）一枝（未扣案
    ）抵住尚在自用小客車駕駛座上之乙○○頭部，並由丙○○
    及張志明二人將乙○○拉下車，由張志明以手勒住乙○○脖
    子，再由丙○○以戊○○所提供之上揭黑色膠帶黏貼乙○○
    雙眼、嘴巴及綑綁雙手，而剝奪乙○○之行動自由，使其行
    動及意思自由均受抑制不能抗拒後，即由張志明著手搜刮乙○○身上之財物，強盜乙○○置於休閒褲前面斜口袋內之現
    金新臺幣（下同）三千元，並由甲○○取走置於車內前座置
    物盒平臺上之新光銀行提款卡一張及萬泰銀行現金卡二張（
    起訴書僅記載新光銀行提款卡一張），再由丙○○、張志明
    二人將乙○○帶至該自用小客車後面，命乙○○自行爬入該
    車後車廂，並關上該自用小客車後車廂，加以拘禁，以利將
    該計程車置於渠等實力支配之下。之後由甲○○駕駛乙○○
    上開自用小客車搭載丙○○及張志明，約於同日二十一時許
    （由監視器翻拍照片可知公訴人誤載為二十一時三十分許）
    在彰化縣福興鄉○○路一五一巷旁空地，先由甲○○命乙○○說出上開信用卡密碼，之後再由丙○○將乙○○重新綑綁
    ，張志明並要乙○○蹲於後車廂外，告知於渠等離開後五分
    鐘，再自行鬆綁，同時由丙○○以手機聯絡戊○○前來「土
    場」，戊○○知悉渠等盜取財物完畢後，延續先前幫助之犯
    意，接續提供助力，駕駛上開車牌號碼7H-3859號自用小客
    車到達上址，搭載丙○○、甲○○、張志明等三人離去，並
    至彰化縣福興鄉○○村○○路○段三三三號旁合作金庫銀行
    之提款機，甲○○隨即下車並持上開萬泰銀行現金卡（甲○○誤認為是提款卡）欲領款，因密碼錯誤而未領得款項。隨
    後，於同日二十二時三十分許，戊○○再將甲○○、丙○○
    及張志明等人載至臺中市○○○路和欣客運朝馬站，甲○○
    與張志明搭乘至台南縣麻豆鎮下車，丙○○則搭乘至台南火
    車站下車。
二、嗣經乙○○自行掙脫報警後，由彰化縣警察局鹿港分局員警
    持臺灣彰化地方法院核發之搜索票，於九十八年十一月二十
    五日上午十時許，前往丙○○之臺南縣永康市○○街二十號
    租屋處搜索，扣得具殺傷力之非制式霰彈四顆、制式子彈四
    顆、非制式子彈二顆，暨手槍組件一包（丙○○違反槍砲彈
    藥刀械管制條例部分，業經判決確定）；並於拘捕丙○○之
    後，警方依據丙○○之供述，隨即於同日中午十二時十五分
    許，在彰化縣秀水鄉○○路○段福工路口附近，拘提戊○○
    到案，在其所駕駛之車牌號碼7H-3859號自用小客車前置物
    箱內查扣上開犯案所用之黑色膠帶一捲。嗣再於九十九年一
    月十一日經警持上開法院之搜索票，在甲○○位於臺南縣善
    化鎮六分寮五十四之三十一號之居所，將甲○○、張志明二
    人拘提到案。
三、案經彰化縣警察局鹿港分局報請臺灣彰化地方法院檢察署檢
    察官偵查起訴。
    理  由
壹、證據能力部分：
    按，被告以外之人（包括證人、鑑定人、告訴人、被害人及
    共同被告等）於審判外之陳述雖不符刑事訴訟法第一百五十
    九條之一至之四等四條之規定，而經當事人於審判程序同意
    作為證據，法院審酌該言詞陳述或書面陳述作成時之情況，
    認為適當者，亦得為證據；當事人、代理人或辯護人於法院
    調查證據時，知有刑事訴訟法第一百五十九條第一項不得為
    證據之情形，而未於言詞辯論終結前聲明異議者，視為有前
    項之同意，同法第一百五十九條之五定有明文。立法意旨在
    於：傳聞證據未經當事人之反對詰問予以核實，原則上先予
    排除。惟若當事人已放棄反對詰問權，於審判程序中表明同
    意該等傳聞證據可作為證據；或於言詞辯論終結前未聲明異
    議，基於尊重當事人對傳聞證據之處分權，及證據資料愈豐
    富，愈有助於真實發見之理念，且強化言詞辯論主義，使訴
    訟程序得以順暢進行，上開傳聞證據亦均具有證據能力。經
    查，檢察官、被告、指定辯護人對於本案卷內相關證人之證
    述、文書卷證資料之證據能力，並未就有合於刑事訴訟法第
    一百五十九條第一項不得為證據之情形於本院言詞辯論終結
    前聲明異議，且上述證人之證述、文書卷證資料亦經本院於
    審理期日逐一提示、朗讀，並告以要旨，本院復審酌相關證
    人證述之筆錄製成、文書卷證資料之取得，並無證據顯示有
    何違背程序規定情事，依據上述之說明，均應具有證據能力
    。
貳、實體部分：
一、訊據被告丙○○於原審審理時固坦承有綁被害人及搶被害人
    之計程車，但辯稱：伊沒有動手拿現金及提款卡；於本院審
    理時亦坦承有用黑色膠帶黏貼被害人乙○○之雙眼、嘴巴及
    綑綁雙手等情，惟辯稱：伊不知道甲○○他們強盜被害人的
    錢，伊沒有拿槍抵住被害人，只是看甲○○抵著被害人，以
    為他們起了口角，就依甲○○之意思綁被害人；伊沒有強盜
    財物犯意云云。經查：
（一）證人（即被害人）乙○○於九十八年十二月十一日偵查中
      具結證稱：我在九十八年十一月四日二十點二十分許，接
      到彰化市○○路一九七號大象茶舖打來的電話，事後我問
      茶舖，茶舖的人說是歹徒叫他打的，歹徒有三個以上，打
      去車行說有人要搭計程車，我在車行，電話是我接的，要
      我到大象茶舖門口搭載，我就駕駛2R-1175號自用小客車
      到該處，歹徒三人陸續上車，他們說要去鹿港，我從彰化
      市○○路往和美鎮○○路到頂番社區，行經鹿港鎮溝墘里
      溝尾巷土地公廟東往西二十公尺處，坐在我右側的乘客說
      要下車方便，他下車後，後座的二個人也說要一起下車方
      便跟著一起下車，他們小便完坐我右邊的乘客再度坐上車
      後，我就被坐在我右邊的乘客用黑色的異物抵住我的頭要
      我趴下，黑色異物感覺很像是槍，當時天色很暗，停車的
      地方雖有路燈，但還是很暗，後座的兩個人從駕駛座的門
      過來，他們打開車門，先把我拖下車再用黑色膠帶矇住我
      的雙眼，並用白色綁電線的塑膠繩捆往我的手，我的手被
      綁在前面，歹徒的膠帶與白色塑膠繩是他們自己帶上車的
      ，但是我沒發現，之後，後座那二個歹徒在我身上搜刮財
      物，之後是那二個坐後座的歹徒將我丟入後行李箱關住，
      之後三名歹徒一起將車子開往何處我不知道，誰開車誰坐
      後座我不知道，車子行駛約二十到三十分鐘左右，三名歹
      徒約有二、三次停車，我感覺隱約有下車的感覺，但是我
      不知道他們做什麼，最後他們將車子棄置在福興鄉○○路
      附近，三名歹徒下車將後行李廂打開，二個或者三個人將
      我拉下車並叫我蹲下，其中一名歹徒操台語口音，問我的
      提款卡密碼，我跟歹徒說密碼，之後他們用一個白色棉質
      手套塞住我的嘴巴，並叫我五分鐘之後自己想辦法離開，
      後來，有人開一部車來接走他們三人，我有聽到車子來、
      開門關門以及離開的聲音，他們離開後，我之後就慢慢自
      行掙脫，駕駛我自己的自小客車離開現場並報警處理，他
      們從後車廂拉我下車時，逼問我密碼，我講完密碼後，過
      一兩分鐘，我就有感覺車子過來，我身上三千元是在頂番
      社區說要小便時，下車時就有搜刮我財物，我車上零錢幾
      百元也被拿走還有一張提款卡被拿走，坐我右邊的歹徒抵
      住我頭部的黑色異物我覺得應該是手槍，因為我後來回想
      有聽到喀喀兩聲，是手槍拉槍機的聲音，歹徒只有拿走我
      褲子前面口袋內現金三千元，那三千元都是百元鈔，車上
      置物箱內的新光銀行提款卡一張，另外我褲子後面褲袋有
      現金一萬元未被歹徒搜剖，歹徒只摸表面沒有伸進去，所
      以沒被發現；歹徒用槍抵住我的頭時，有用臺語說要我趴
      下，眼睛不要看，要我放心，要借用我的車，一開始上車
      時，這三個人都沒有對話，綁我之後我就在後車廂，他們
      有聊天，但是我在後車廂內聽不清楚，只感覺他們有在聊
      天；當時停下來方便時，坐我旁邊的人上來用槍抵著我的
      頭，其中一個綁我，另一個在搜我身上財物，我沒有看到
      拿槍的人在做什麼，因為用槍抵著我時就叫我趴下眼晴閉
      起來，因為那二個坐後座的歹徒拖我下車要綁我比較順手
      ，所以綁我的應該是坐後座的那二個歹徒，其中一個綁我
      ，另一個搜刮財物，確實是後面這二個人一個綁我一個搜
      刮財物，我感覺是兩個人，不是同一個人等語【詳見臺灣
      彰化地方法院檢察署九十八年度偵字第一０一七三號偵查
      卷第四十四至四十七頁】；該證人於九十九年三月二十五
      日原審審理時復具結證稱：我於九十八年十一月四日遭受
      歹徒洗劫強盜財物，當天我排班要載客人，到彰化市○○
      路一間紅茶店載客人，坐車的客人叫紅茶店的店家打給我
      車行，剛好排到我的班，電話我接，我就過去載，三位客
      人在茶舖上車後，前座的客人告訴我要去鹿港，我開往鹿
      港方向，到了線東路後，前座客人報我路線，報到四周都
      是田地，有走小路，到了四週都是田地的地方，要我停車
      在路邊，說要小便，三個都下去，下車之後再上車，一上
      車後，印象中好像是坐我旁邊那位，拿著黑色類似槍械，
      抵著我的頭要我趴下，當時我在駕駛座，我之後有照他的
      意思，他要我瞇眼不要看，他說放心，不會對我怎樣，只
      是要借用我的車，應該是坐我後面的兩個人把我拉下車，
      之後把我綑綁，用膠帶綑我的眼睛，搜我的身，當時一人
      用槍抵著我，二個人拉我下車，應該那二個人對我做綑綁
      的動作，因為感覺後面二個人，他們也有說話，一起下車
      小便，拉我下車好像有說到身上有無東西、手機之類的，
      口音都差不多，當時搜我的身時，我知道身上有二、三千
      元被拿走，而我的眼鏡也遺失了，用膠帶包著當時就遺失
      了，他們帶我到後車廂，把我關在後車廂，之後車子就換
      他們開，之後，應該半個小時以上把我帶到空地後拉我下
      車，問我提款卡密碼，我告知他們提款卡密碼後，他們好
      像有幫我手腳重綁一次，要我蹲下，過五分鐘後自行離開
      ，我被搶除了現金還有什麼車上的一些零錢、新光銀行提
      款卡，是放在車上前面中間的置物盒平臺上面被拿走，我
      當時好像遺失那一張新光銀行提款卡，二張萬泰銀行現金
      卡，總共被搶三張卡，歹徒拿黑色的東西抵住我，我沒有
      看到該東西，當時嚇到，我覺得應該是槍，因有聽到類似
      槍機的聲音等語【詳見原審卷（二）第三十六至三十九頁
      】，互核所證述之被害過程均相一致，並無齟齬，所述應
      屬事實。
（二）次查，同案被告甲○○於原審審理時供承：係持道具槍、
      槍管為金屬材質、可發射塑膠子彈，取走的提款卡是車上
      找到【見原審卷（三）第六十六頁】，是萬泰銀行提款卡
      ，不是新光銀行提款卡【見原審卷（一）第一百二十九頁
      反面、第一百三十頁反面】等語，及於偵查時供承：是拿
      三張卡，一張是提款卡，另二張不知道是什麼卡，一張被
      提款機吃掉，其他二張隨手丟在路上【見臺灣彰化地方法
      院檢察署九十九年度偵字第六六三號偵查卷第二十五頁】
      等語，可知依被害人表示其新光銀行提款卡一張，萬泰銀
      行現金卡二張均在事件發生時不見等情，應屬事實。至同
      案被告甲○○於原審時堅稱其取得之卡片係「萬泰銀行提
      款卡」云云，應係誤認「萬泰銀行現金卡」為「萬泰銀行
      提款卡」所致，是同案被告甲○○在被害人乙○○之計程
      車內取得之卡片應為「新光銀行信用卡一張及萬泰銀行現
      金卡二張」，方符事實，合先敘明。
（三）再查，同案被告張志明於九十九年一月十一日甫為警拘獲
      後，於警詢及偵查時供稱：「（你們是提議要犯案？）是
      我們四人大家一起討論要犯案的」、「（根據丙○○的筆
      錄供稱，你與「交通」二人各持一把手槍，控制計程車司
      機，是否屬實？）我沒有持槍，是甲○○在半路持槍控制
      司機乙○○，我再用手勒住司機的脖子控制他，由丙○○
      持黑色膠帶下車綑綁司機乙○○的嘴巴、眼睛、手，．．
      是丙○○將司機帶到後車廂關住，我有翻乙○○的口袋，
      口袋裡有三千元是我拿的，三千元後來我坐車花掉了，沒
      有分給其他人，丙○○負責綁乙○○」【見彰化縣警察局
      鹿港分局鹿警偵字第0990000729號刑案偵查卷第十至十二
      頁】；另同案被告甲○○於九十九年一月十一日之警詢及
      偵查時亦供稱：「（你們四人是由誰提議做此案？）是戊○○或丙○○其中一人．．．是見面之後才知道要做此案
      件。」、「是丙○○動手將計程車司機綑綁後丟入後車廂
      內的。」【見彰化縣警察局鹿港分局鹿警偵字第09900007
      29號刑案偵查卷第四至七頁】、「（你跟張志明從麻豆到
      彰化交流道打電話給戊○○就決定要作案，還是到了大象
      茶舖後才決定作案？）是要到大象茶舖途中，丙○○或戊○○其中一人提議的，說要叫一部車子搶錢。」、「（計
      程車司機乙○○向警方報案指稱當天被搶了身上現金新台
      幣三千元及新光銀行提款卡一張，你們如何分贓？）我不
      知道誰向計程車司機拿錢，提款卡我是在車上拿的。」、
      「（問完密碼後，是何人載你們去領錢？）戊○○開車載
      我、丙○○、張志明，我下車提領，其他人在車上等，他
      們應該知道我是要去提錢。」【見偵卷第十六至二十二頁
      】等語，依據同案被告張志明、甲○○上開所述，被告丙○○確實有參與強盜計程車司機之謀議，並參與強盜計程
      車司機之行為（負責動手綑綁計程車司機部分）。參以，
      被告丙○○於原審移審時己供承：係甲○○拿槍押著司機
      ，我們二人負責綁【見原審卷（一）第六十一頁】，而同
      案被告張志明於原審時亦供承：我有用手勒住被害人脖子
      ，讓他不能亂動，丙○○比較好綁【見原審卷（一）第一
      百三十頁反面】；有動手搜乙○○財物，拿到現金三千元
      【見原審卷（三）第六十六頁反面】；於原審羈押庭訊問
      時供稱：「（三千元如何處理？）三千元都是花用掉了，
      買票等費用是我支出」、「（你們要去搶車，是事先說好
      的？）是，我、甲○○、丙○○說好的，戊○○他知道，
      但是他沒有參與．．．」等語，綜上所述，同案被告張志
      明、甲○○對究係幾人合議或提議犯此案件固有所不同，
      但均未排除被告丙○○之為參與謀議者之一；另被告丙○○確於本案被害人乙○○駕駛其自用小客車（俗稱白牌計
      程車）前往大象茶舖搭載被告丙○○、同案被告張志明、
      甲○○三人，至被害人被綑綁、其身上現金、計程車上提
      款卡、現金卡被強盜，至被害人在彰化縣福興鄉○○路一
      五一巷旁空地，被要求說出信用卡密碼，之後，戊○○駕
      駛其自用小客車到達上址，搭載丙○○、甲○○、張志明
      等三人離去，並至彰化縣福興鄉○○村○○路○段三三三
      號旁合作金庫銀行之提款機，由甲○○下車並持萬泰銀行
      現金卡（甲○○誤認為是提款卡）欲提款，因密碼錯誤而
      未領得款項，均全程參與，而上開強盜所得之現金三千元
      ，雖未朋分，但已花用於被告等人之車費等事項。是以，
      被告丙○○等三人絕非僅謀議要強盜計程車而已，否則只
      須將計程車司機趕下車或綁在路邊，逕自將計程車開走即
      可，不須還將司機綑綁後，放入後車廂內；況且同案被告
      ，甲○○已明確供稱，是要叫一部車子「搶錢」，顯非只
      要搶走計程車而已；是被告丙○○等人除強盜計程車外，
      計程車司機身上之財物、計程車內之財物，當亦包括在渠
      等不法所有之強盜意圖之內。綜上所述，顯見被告丙○○
      與共犯甲○○、張志明對於對被害人乙○○強盜「計程車
      」、「現金三千元」、「新光銀行信用卡一張及萬泰銀行
      現金卡二張」等財物，係事前謀議，被告丙○○負責綁被
      害人，同案被告甲○○一人持槍並取信用卡及現金卡計三
      張，同案被告張志明一人取走現金三千元，其等動作之分
      工，均在其等強盜之犯意範圍內，被告丙○○、共犯張志
      明、甲○○上開結夥三人以上、攜帶兇器強盜財物犯行，
      彼此間有犯意聯絡及行為分擔，洵屬明確。至被害人乙○○於偵查時雖曾陳稱：其車上零錢幾百元也一併被拿走等
      情，然此為被告丙○○等人所否認，且無其他積極證據足
      資證明，故本院不予認定，附此敘明。
（四）至同案被告戊○○與被告丙○○、張志明、甲○○等三人
      就本案究係共同正犯或僅為幫助犯？蓋戊○○係駕駛車牌
      號碼7H-3859號自用小客車搭載被告丙○○等三人至位於
      彰化市○○路之「大象茶舖」後，即先行駕車離開；嗣於
      被害人乙○○之計程車（車號2R-1175）駛至彰化縣福興
      鄉○○村○○路一五一巷口之釋放地點後，戊○○再駕駛
      同上車輛於間隔五分鐘後，抵達並搭載被告丙○○等人離
      開，有該「大象茶舖」路口及被害人釋放地點監視器翻拍
      畫面、路線圖在卷可參【見原審卷（三）二十二至三十三
      頁】。參以同案被告甲○○於原審審理時證稱：去市區要
      到大象茶舖，戊○○太太打給他，要他回去，我就告訴他
      先走，等一下我要找人，我自己想辦法，要回去時候他再
      來載我【見原審卷（二）第一一一頁】；於偵查時證稱：
      綁計程車司機的黑色膠帶應該是戊○○在車上拿出來的，
      還有綁電線用的黑色塑膠帶子綑綁，都是在戊○○車上拿
      出來的（見臺灣彰化地方法院檢察署九十九年度偵字第六
      六三號偵查卷第十八頁），互參並細繹其內容，再佐以卷
      附之內政部警政署刑事警察局九十九年一月四日刑鑑字第
      0980179236號鑑定書【證實編號B1膠帶（為彰化縣福興鄉
      ○○路一五一巷旁空地即釋放被害人乙○○之地方所取得
      ），係源自編號C（即戊○○之車牌號碼7H-3859號自用小
      客車右前置物箱內）】，又同案被告戊○○亦供承，未扣
      案之棉質手套及扣案黑色膠帶係他們在伊車上拿到等語【
      見原審卷（一）第六十二頁反面】，由此可知，被告戊○○是有駕駛車牌號碼7H-3859號自用小客車搭載被告丙○○等三人至大象茶舖，又在被害人乙○○之釋放地點前去
      搭載丙○○等人離開，並有提供棉質手套（未扣案）及黑
      色膠帶（已扣案）予被告丙○○等三人之行為；而被害人
      乙○○所搭載之乘客為三人，而實施強取計程車及其財物
      等行為亦係該三人所為，亦據被害人於歷次筆錄證述明；
      再參以同案被告甲○○於警詢時供稱：到彰化縣福興鄉二
      港村找朋友借錢，因找不到朋友借錢，所以就到釋放計程
      車司機的地點，將車輛及計程車司機放開後離開等語（見
      彰化縣警察局鹿港分局鹿警分偵字第0990000739號卷第五
      、六頁）；其於原審時證稱：我到彰化的目的是要綁一個
      人，過程中丙○○提議搶車去搶另一個人，是和戊○○沒
      關係【見原審卷（二）第一一三頁】；同案被告張志明於
      原審時證稱：我、甲○○、丙○○三人決定要搶計程車；
      也沒誰提議，三個人就討論一下要怎麼去，因為沒有車，
      忘記是誰說要跟司機借車等語【見原審卷（二）第一二七
      頁、第一二六頁反面），暨被告丙○○於警詢時供述：甲○○上車後跟戊○○說要去領錢，戊○○開離開現場後將
      車停在路旁，甲○○下車走去路旁一處地方（應該是去提
      款），甲○○回來後跟戊○○說不夠工錢，之後就到臺中
      市搭車等語（見彰化縣警察局鹿港分局鹿警分偵字第0980
      024572號卷第六頁）；其於原審審理時以證人身分證稱：
      我們四個人在車上沒聊甚麼，問他們是否吃飽，就先去吃
      飯，吃飯時候聊天，甲○○說等一下要去找朋友；因為戊○○要談工作，戊○○想說甲○○他們要找朋友，就要我
      和甲○○他們一起去找朋友，等他工作談畢，他再和我連
      絡或者有事情再打電話給他等語【見原審卷（二）第一三
      九頁反面、第一四０頁】，互參足知上開被告丙○○等三
      人所實施強盜構成要件之強盜「計程車」、「現金三千元
      」、「提款卡及現金卡」等財物之行為，被告戊○○均無
      任何行為分擔，僅係提供如前所述之助力。另以，同案被
      告張志明固曾供稱：是包括戊○○等四人一起討論要犯案
      云云，然張志明於原審時已明確證稱：本案係伊與甲○○
      、丙○○決定要搶計程車，且縱觀全卷資料，亦查無確切
      證據足以證明戊○○就本件強盜案件，與被告丙○○、甲○○、張志明有共同正犯之犯意聯絡，是戊○○僅係基於
      幫助被告丙○○等人犯罪之意思，而提供上開幫助之行為
      ，應堪認定，亦併予說明。
（五）另以，被告丙○○、同案被告甲○○、張志明等三人對於
      被害人乙○○加以綑綁、拘禁於後車廂內、要乙○○蹲於
      後車廂外等行為，是否另構成刑法第三百零二條第一項之
      剝奪他人行動自由罪？按依最高法院二十四年上字第四四
      ０七號判例意旨：「強盜於行劫時，綑縛事主，即係實施
      強暴脅迫，應包括於強盜行為以內，不另成立妨害自由罪
      。」可知，於強盜行為之際，所為之綑綁被害人行為，即
      係實施強暴脅迫，應包括於強盜行為以內，不另成立妨害
      自由罪。又按強盜罪以強暴、脅迫等方法，致使不能抗拒
      為構成要件之一，當然含有妨害被害人自由之性質，故犯
      強盜罪而有妨害被害人之自由時，是否另論以妨害自由罪
      名，應就行為人之全部犯罪行為實施過程加以觀察，倘妨
      害自由行為時，強盜行為尚未著手實施，可依其情形認為
      妨害自由、強盜犯罪間具有方法結果之牽連關係；若強盜
      犯行業已著手實施，則所為強暴、脅迫等非法方法剝奪被
      害人行動自由行為，應包括在強盜行為之內，無另行成立
      刑法第三百零二條第一項之妨害自由罪之餘地，最高法院
      九十二年度臺上字第二一八四號著有判決參照。查本件強
      盜案，同案被告甲○○先是持預藏之黑色手槍之兇器（無
      從知悉有無殺傷力）一枝（未扣案）抵住尚在自用小客車
      駕駛座上之乙○○頭部，並由丙○○及張志明二人將乙○○拉下車，由張志明以手勒住乙○○脖子，再由丙○○以
      黑色膠帶黏貼乙○○雙眼、嘴巴及綑綁雙手，而剝奪乙○○之行動自由，使其行動及意思自由均受抑制不能抗拒，
      此部分妨害自由自屬強盜行為之實施強暴之行為無疑，之
      後，由同案被告張志明強盜乙○○之現金三千元，並由同
      案被告甲○○取走置於車內上開提款卡、現金卡，再由被
      告丙○○、同案被告張志明二人將乙○○帶至該自用小客
      車後面，命乙○○自行爬入該車後車廂，並關上該自用小
      客車後車廂，加以拘禁，以利將該計程車置於渠等實力支
      配之下，此部分之妨害自由犯行，因被告丙○○等人之強
      盜行為尚未結束，仍在實施之中，此由之後同案甲○○駕
      駛乙○○上開計程車搭載被告丙○○及同案被告張志明，
      於案發同日二十一時許在彰化縣福興鄉○○路一五一巷旁
      空地，並由同案被告甲○○要求乙○○說出上開信用卡密
      碼後，再由丙○○將乙○○重新綑綁，張志明並要乙○○
      蹲於後車廂外，告知於渠等離開後五分鐘，再自行鬆綁等
      情可知。綜上所述，被告丙○○以黑色膠帶黏貼被害人乙○○雙眼、嘴巴及綑綁雙手，而剝奪乙○○之行動自由；
      被告丙○○命乙○○自行爬入該車後車廂，並關上該自用
      小客車後車廂內加以拘禁；及之後被告丙○○再將乙○○
      重新綑綁，同案被告張志明並要乙○○蹲於後車廂外等妨
      害被害人乙○○之行動自由之妨害自由行為，均應認包括
      於被告丙○○等人之強盜行為以內，應不另成立妨害自由
      罪，公訴人認另涉犯刑法第三百零二條之剝奪人之行動自
      由罪，似有誤解，復予敘明。
（六）末查，同案被告甲○○於本院審理時固以證人身分證稱：
      伊於警詢時表示是戊○○或丙○○其中一人提議做這個案
      件之陳述不實在；搶計程車是伊自己臨時決定的；綑綁被
      害人的膠帶是伊所有的云云，上開證詞，與其之前之證述
      差距甚大，亦與同案被告戊○○、張志明等人所述不利於
      其本人之說詞及客觀事實不符（如：同案被告戊○○已坦
      承本件未扣案之白色手套及已扣案之黑色膠帶係其所有之
      物，且依內政部警政署刑事警察局之鑑定，證實在彰化縣
      福興鄉○○路一五一巷旁空地被害人乙○○被釋放處所取
      得膠帶，係源自戊○○之車牌號碼7H-3859號自用小客車
      右前置物箱內所取得之膠帶；又如同案被告張志明供承：
      搶計程車乙事，是由被告丙○○、甲○○、張志明三人決
      定，因若僅係甲○○一個人臨時決定，則被告丙○○、同
      案被告張志明又如何會分工壓制被害人及全程參與），顯
      見同案被告甲○○於本院審理時所為上開證述，係事後迴
      護被告丙○○之詞，無可採信。
（七）綜上所述，被告丙○○上開辯解，均不足採。另被告丙○○之指定辯護人固為其辯稱：１、被告丙○○並未提議犯
      本案，且被告並未提供作案之工具。２、被告丙○○並無
      不法所有之主觀犯意等語。惟查，（１）本件之作案工具
      未扣案之色手套及已扣案黑色膠帶係同案被告戊○○所有
      之物，已如前述，原審及本院並未認係被告所提供，合先
      敘明；另被告丙○○縱非本案之主要提議人，然其與同案
      被告甲○○、張志明就本件強盜案彼此有犯意聯絡，亦詳
      如前之論述，故被告究是否提議犯本件強盜案之人，亦不
      影響被告丙○○就本件強盜案之成立。（２）又財產犯罪
      中係以具「不法所有意圖」為其主觀構成要件，若取得他
      人之物為一時之用，或得為之使用竊盜，而認與刑法上之
      竊盜罪有別，惟如就物為攸關權義或處分之行為，縱事後
      物歸原主，得否謂僅屬使用竊盜而不構成竊盜罪，自非無
      疑（最高法院八十六年度臺上字第四九七六號判決意旨參
      照）。經查，本件被告丙○○與同案共犯甲○○、張志明
      等人已共同妨害被害人乙○○之自由，並進而將乙○○所
      有之上開計程車移入渠等之實力支配之下，已具有解除並
      排拒原所有人乙○○之原占有、管領、支配該計程車之地
      位外觀，且該計程車在被告丙○○等人之實力支配下有二
      、三十分鐘（計程車被強盜約案發當日晚上八時三十分，
      至乙○○被釋放約同日晚上近九時許），即被告丙○○等
      人不但已將該計程車置於自己之實力支配之下，並使用了
      該計程車約三十分鐘之汽油，自屬攸關權義之處分行為，
      況被告丙○○等人所強盜之物，非僅有計程車，尚有現金
      三千元及提款卡、現金卡等財物，已如前述，現金已為被
      告等人花用完畢；提款卡、現金卡或因渠等輸入密碼錯誤
      而未能提款，或之後予以丟棄，然該等具有財產價之物，
      被告丙○○等人確實予以占有，已顯現被告等具有類似所
      有人之地位而得以實力支配，並將該等物品充當自己所有
      之財產而為處分甚明。從而，指定辯護人所辯稱之被告丙○○並無不法所有之主觀犯意，亦不可採。綜上，被告丙○○及其辯護人上開辯解，均無可採，其上開結夥三人以
      上、攜帶兇器強盜之犯行，洵堪認定，應依法論罪科刑。
二、論罪科刑部分：
（一）按強盜罪所施用之強暴、脅迫手段，祇須足以壓抑被害人
      之抗拒，使其喪失意思自由為已足，縱令被害人實際無抗
      拒行為，仍於強盜罪之成立，不生影響（最高法院八十六
      年度臺上字第四五０三號、八十六年度臺上字第六四九八
      號判決意旨參照）。又刑法強盜罪之行為態樣包含強暴與
      脅迫，所謂「強暴」，係謂直接或間接對於人之身體施以
      暴力，以壓制被害人之抗拒之狀態而言；「脅迫」則係指
      行為人以威嚇加之於被害人，使其精神上萌生恐懼之心理
      ，以達到至使不能抗拒之程度（最高法院九十五年度臺上
      字第四八０一號、九十四年度臺上字第七０四一號著有判
      決可資參照）。按本件被告丙○○等人持以強盜被害人財
      物之未扣案之黑色手槍，既為金屬材質且質地堅硬，此為
      同案被告甲○○所供承，其客觀上足供兇器使用，對人之
      生命、身體、安全構成威脅，具有危險性，自應屬兇器無
      訛。查，被告丙○○與同案被告甲○○、張志明等人共同
      基於為自己不法所有之犯意聯絡，共謀剝奪計程車司機行
      動自由、強取計程車及財物，於九十八年十一月四日晚上
      八時十分許，由戊○○以幫助犯意駕駛其所有車牌號碼7H
      -3859號之自用小客車，搭載丙○○、甲○○、張志明等
      人，並以幫助犯意提供其所有之棉質手套（未扣案）及黑
      色膠帶（已扣案）為工具，之後由同案被告甲○○持未扣
      案黑色手槍抵住被害人乙○○頭部，再由被告丙○○綑綁
      被害人，以強暴方法，至使乙○○不能抗拒，而分工強取
      乙○○身上財物、計程車及車上提款卡、現金卡等物。核
      被告丙○○所為，係犯刑法第三百三十條第一項之結夥三
      人以上、攜帶兇器強盜罪。
（二）被告丙○○與同案被告甲○○、張志明間，就上揭結夥三
      人以上、攜帶兇器強盜犯行，彼此間有犯意聯絡及行為分
      擔，俱為共同正犯。
（三）被告丙○○、甲○○、張志明共同強盜被害人乙○○之「
      計程車」、「現金三千元」及「新光銀行信用卡一張及萬
      泰銀行現金卡二張」等行為，雖侵害不同種類物品，然所
      侵害財產法益係屬同一個人法益，且侵害時間密接難加以
      區分，應認係包括於強盜行為之單一犯意內。
（四）又被告丙○○於九十一年間因竊盜案件，經臺灣臺南地方
      法院判處有期徒刑三月，九十一年九月十六日確定，並與
      其八十三年間涉犯殺人未遂案件之殘刑三年十月二十七日
      接續執行，九十五年十二月二十五日縮短刑期執行完畢，
      又於九十六年間再因違反毒品危害防制條例案件，經上開
      法院分別判處有期徒刑十月、五月、四月、三月，合併定
      應執行有期徒刑一年八月，九十八年十月二十五日縮刑期
      滿執行完畢等情，有臺灣高等法院被告前案紀錄表在卷可
      參，其於五年以內故意再犯本件有期徒刑以上之罪，為累
      犯，應依刑法第四十七條第一項之規定，加重其刑。
（五）爰審酌被告丙○○及共犯甲○○、張志明等人利用計程車
      司機易淪為歹徒覬覦對象，又仗著人多，以未扣案黑色手
      槍脅迫被害人，並以黑色膠帶加以綑綁，再將之置於後車
      廂，使被害人身心恐懼甚鉅，惟以未對被害人加以毆打另
      造成身體傷害，其手段尚未達泯滅人性，及被告丙○○否
      認犯行，未能深切悔悟，暨其犯罪動機、目的、手段、犯
      後態度等一切情狀，量處如主文所示之刑，以資徵儆。
（六）末以，按共同正犯因相互利用他方之行為，以遂行其犯意
      之實現，本於責任共同之原則，有關從刑之沒收部分，雖
      其他共同正犯所有供犯罪所用之物，亦應於其本其所處主
      刑之後，併為沒收之諭知。幫助犯則僅對犯罪構成要件以
      外之行為為加功，並無共犯犯罪之意思，自不適用該責任
      共同之原則（最高法院臺上字第五四七八號判決意旨可資
      參照）。查，本件扣案之黑色膠帶一捲及未扣案之白色手
      套，雖是供犯罪所用之物，然上開物品均係本案之幫助犯
      戊○○所有，而非被告丙○○及其共同正犯甲○○、張志
      明所有，自不符合刑法第三十八條第三項得沒收之規定，
      且無責任共同原則之適用，故均不應本件於被告陳啟主文
      項下宣告沒收。
三、原審判決，以被告丙○○犯加重強盜罪，事證明確，依據刑
    事訴訟法第299條第1項前段，刑法第28條、第330條第1項、
    第47條第1項、第38條第1項第2款之規定予以論科，並審酌
    上情，就被告犯上開加重強盜罪量處有期徒刑八年二月，固
    非無見，惟原審判決就幫助犯戊○○所有已扣案之黑色膠帶
    一捲於被告丙○○上開犯罪主文下，併為沒收之諭知，依據
    上開二之（六）之說明，即有適用法則不當之違法。是被告
    丙○○以否認犯罪為由提起上訴，雖無可採，為無理由，惟
    原審判決既有上開違誤之處，仍屬無可維持，應由本院將原
    審判決予以撤銷，另為如主文第二項所示之判決。
據上論斷，應依刑事訴訟法第369條第1項前段、第364條、第299
條第1項前段，刑法第11條前段、第28條、第330條第1項、第47
條第1項，判決如主文。
本案經檢察官丁○○到庭執行職務。
中    華    民    國    99    年    10    月    14    日
            刑事第三庭    審判長法  官  王  增  瑜
                                法  官  唐  光  義
                                法  官  曾  佩  琦
以上正本證明與原本無異。
如不服本判決應於收受送達後十日內向本院提出上訴書狀，其未
敘述上訴理由者，並得於提起上訴後十日內向本院補提理由書（
均須按他造當事人之人數附繕本）「切勿逕送上級法院」。
                                       書記官  陳 玫 伶
中    華    民    國    99    年    10    月    14    日
附錄本案論罪科刑法條：
【刑法第三百三十條】（加重強盜罪）
  犯強盜罪而有第三百二十一條第一項各款情形之一者，處七年
  以上有期徒刑。
  前項之未遂犯罰之。
【刑法第三百二十一條】（加重竊盜罪）
  犯竊盜罪而有左列情形之一者，處六月以上、五年以下有期徒
  刑：
  一、於夜間侵入住宅或有人居住之建築物、船艦或隱匿其內而
      犯之者。
  二、毀越門扇、牆垣或其他安全設備而犯之者。
  三、攜帶兇器而犯之者。
  四、結夥三人以上而犯之者。
  五、乘火災、水災或其他災害之際而犯之者。
  六、在車站或埠頭而犯之者。
  前項之未遂犯罰之。

司法院資訊處製作；財團法人民間司法改革基金會備份。
